【裁判字號】    97,簡上,60
【裁判日期】    971119
【裁判案由】    侵權行為損害賠償
【裁判全文】
臺灣嘉義地方法院民事判決  97年度簡上字第60號
上  訴  人  乙○○
被  上訴人  甲○○○○○○○
上列當事人間請求侵權行為損害賠償事件，上訴人對於中華民國
97年5月21日本院嘉義簡易庭97年度嘉簡字第301號第一審判決提
起上訴，經本院於97年11月5日言詞辯論終結，判決如下：
    主  文
上訴駁回。
第二審訴訟費用由上訴人負擔。
    事  實
甲、上訴人方面：
一、聲明：原判決廢棄；上開廢棄部分被上訴人應將如附圖所示
    A地，面積11平方公尺回填至與嘉義縣中埔鄉○○○段26之7
    地號土地同高之原狀。
二、陳述，除與原判決記載相同者外，補稱：按當事人互相表示
    意思一致者，無論其為明示或默示，契約即為成立，民法第
    153條第1項定有明文；次按解釋意思表示應探求當事人之真
    意，不得拘泥於所用之辭句，民法第98條定有明文。意思表
    示不明確，使之明確，屬意思表示之解釋；意思表示不完備
    ，使之完備，屬意思表示之補充。前者可減少爭議，後者可
    使意思表示之無效減至最低程度。意思表示解釋之客體，為
    依表示行為所表示於外部之意思，而非其內心之意思。當事
    人為意思表示時，格於表達力之不足及差異，恆須加以闡釋
    ，至其內心之意思，既未形之於外，尚無從加以揣摩。故在
    解釋有對話人之意思表示時，應以在對話人得了解之情事為
    範圍，表意人所為表示行為之言語、文字或舉動，如無特別
    情事，應以交易上應有之意義而為解釋，如以與交易慣行不
    同之意思為解釋時，限於對話人知其情事或可得而知，否則
    仍不能逸出交易慣行的意義。解釋意思表示端在探求表意人
    為意思表示之目的性及法律行為之和諧性，解釋契約尤須斟
    酌交易上之習慣及經濟目的，依誠信原則而為之。關於法律
    行為之解釋方法，應以當事人所欲達到之目的、習慣、任意
    法規及誠信原則為標準，合理解釋之，其中應將目的列為最
    先，習慣次之，任意法規又次之，誠信原則始終介於其間以
    修正或補足之。最高法院88年台上字第1671號民事裁判得資
    參照。經查，本件係雙方為解決拆屋還地紛爭而達成協議，
    由上訴人以新臺幣（下同）150,000元向被上訴人購買其房
    屋坐落之土地及房屋滴水線往外延伸一尺（即如附圖所示Ａ
    部分土地，下稱Ａ地，面積11平方公尺）之土地，並簽有切
    結書一份（下稱系爭切結書），雖該切結書未將A地之部分
    記載在內，但雙方當時確有將A地列為買賣之合意，雙方簽
    立該切結書時之在場證人許炳祥於原審亦證稱「簽訂切結書
    時我有在場，當時有明確談到原告購買的土地，包含房屋坐
    落之土地再往外延伸一尺，被告有有同意，原告才交付價金
    …」，且上訴人亦是將購買房地之款項交由證人許炳祥保管
    ，再由其轉付予上訴人，顯見雙方自始即有將A地包含於買
    賣標的之合意，惟原審卻未予採納，顯有未洽之處。是以，
    被上訴人既因整地而開挖A地，侵害被上訴人所有權，上訴
    人自得依侵權行為之法律關係，請求被上訴人將如附圖所示
    A 地，面積11平方公尺回填至與嘉義縣中埔鄉○○○段26之
    7 地號土地同高之原狀，爰依法提起上訴。
乙、被上訴人方面：
一、聲明：
  (一)上訴駁回。
  (二)訴訟費用由上訴人負擔。
二、陳述，除與原判決記載相同者外，補稱：切結書之見證人許
    炳祥雖於原審法院證稱「簽訂切結書時我有在場，當時有明
    確談及原告購買之土地，包含房屋坐落之土地再往外延伸一
    尺，被告也有同意，原告才交付價金，我記得雙方是講好之
    後才簽約的，我不清楚為何沒有將此寫在切結書裡面」等語
    。惟查，當初簽訂切結書場所係在鈞院簡易庭調解室，且鈞
    院承審法官亦在場協助雙方協調，倘雙方確有「購置範圍為
    A、B兩建物滴水線往外延伸一尺範圍之土地」等重要事項之
    約定，理應將此部分納入系爭切結書之標的，始符常情，然
    兩造所簽訂之切結書中卻未有如上訴人所述「購置範圍為A
    、B兩建物滴水線往外延伸一尺範圍之土地」之記載，且上
    訴人亦當庭簽署同意，可見證人證詞尚不足以證明兩造有將
    A地列為買賣標的之合意，況依系爭切結書「一、代號A、B
    之建築物以總價新臺幣壹拾伍萬元整向呂宜珍購置…」之記
    載，上訴人僅係向被上訴人購買A、B兩建築物坐落之土地部
    分之使用權，並非該坐落土地之所有權。再者，上訴人稱被
    上訴人違反兩造切結書任意開挖，導致上訴人所有建物地基
    裸露在外，將因豪大雨沖刷造成地基流失而建物倒塌，然實
    際上被上訴人所開挖之部分僅係被上訴人所有權範圍內之土
    地，並未侵害到上訴人所有權土地，且上訴人土地地勢長久
    以來即高於被上訴人土地，其家用水長久均流向被上訴人土
    地，倘有土壤流失問題也早產生，並非上訴人開挖行為所導
    致，上訴人所述顯無理由。
    理  由
一、上訴人起訴主張：坐落嘉義縣中埔鄉○○○段26之7地號土
    地為伊所有，相鄰之嘉義縣中埔鄉○○○段26之6地號土地
    （下稱系爭土地）則為被上訴人所有，因伊所有之房屋占用
    系爭土地，經法院以民國94年度簡上字第23號判決伊應將占
    用被上訴人土地之房屋拆除，後伊與被上訴人達成協議，由
    伊以150,000元向其購入房屋坐落之土地及房屋滴水線往外
    延伸一尺之土地（即如附圖所示Ａ部分土地，下稱Ａ地，面
    積11平方公尺），雙方並於95年1月18日簽訂切結書1份。詎
    被上訴人以整地之名，將Ａ地任意開挖，致伊所有之房屋地
    基裸露在外，而侵害伊對Ａ地之所有權，爰本於民法第767
    條之規定，提起本訴。並聲明請求：被告應將Ａ地回填至與
    嘉義縣中埔鄉○○○段26之7地號土地同高之原狀。
二、被上訴人則以：上訴人僅係向伊購得土地之使用權，而非所
    有權，且伊僅同意將房屋占用之土地供原告使用，Ａ地並未
    包含於系爭切結書之標的內，伊所開挖之土地均是自己的土
    地，並未侵害上訴人之所有權等語置辯。
三、兩造曾於於95年1月16日簽訂切結書，載明「本人乙○○與
    呂宜珍間之拆屋還地強制執行事件，業經台灣嘉義地方法院
    九十四年簡上字第二十三號判決本人應將座落嘉義縣中埔鄉
    ○○○段二六之六號土地上，如判決書所示代號Ａ、Ｂ、Ｃ
    等三棟地上建物拆除，並將土地返還於呂宜珍。業經本人於
    九十五年一月七日與呂宜珍達成協議如后，請暫為停止拆除
    …：一、代號Ａ、Ｂ之建築物以總價新台幣壹拾伍萬元整向
    呂宜珍購置，前揭價金於九十五年三月十五日前交付於呂宜
    珍。二、代號Ｃ之建築物於九十五年二月十日前本人自行完
    成拆除。…」有切結書影本一份在卷可參。為兩造所不爭執
    ，堪信為真實。
四、是本件爭點厥為，上訴人是否於95年1月18日之切結書中，
    向被上訴人購買附圖所示之Ａ部分土地（下稱Ａ地）？再被
    上訴人開挖土地，是否侵害上訴人之所有權？兩造各執一詞
    ，本院經查：
（一）按當事人主張有利於己之事實者，就其事實有舉證之責任
      。但法律別有規定，或依其情形顯失公平者，不在此限，
      民事訴訟法第277條亦有明定。
（二）上訴人起訴主張兩造於95年1月18日簽訂系爭切結書，約
      定由伊以150,000元向被上訴人購入房屋坐落之土地及房
      屋滴水線往外延伸一尺之土地（即Ａ地）云云，然為被上
      訴人所否認，並以上訴人僅係向伊購得土地之使用權，而
      非所有權，且Ａ地並未包含於系爭切結書之標的內等語資
      為抗辯，則上訴人就Ａ地包含於系爭切結書之標的內之事
      實即負有舉證之責任。
（三）查系爭切結書係約定：「一、代號Ａ、Ｂ之建築物以總價
      新台幣壹拾伍萬元整向呂宜珍購置，前揭價金於九十五年
      三月十五日前交付於呂宜珍。二、代號Ｃ之建築物於九十
      五年二月十日前本人自行完成拆除…」，綜觀其內容並無
      上訴人以150,000元向被上訴人購入房屋坐落之土地及房
      屋滴水線往外延伸一尺之土地（即Ａ地，面積11平方公尺
      ）之記載，是原告此部分主張是否屬實，已非無疑。
（四）上訴人所有坐落嘉義縣中埔鄉○○○段26之7地號土地上
      之建物Ａ、Ｂ為上訴人所有，因占用被上訴人所有坐落嘉
      義縣中埔鄉○○○段26之6地號土地，經本院以94年度簡
      上字第23號判決，上訴人應將建物Ａ、Ｂ拆除，將占用土
      地返還被上訴人，此亦有本院94年度簡上字第23號判決一
      份在卷可參，且為兩造所不爭執，足證，建物Ａ、Ｂ應係
      上訴人所有之事實無誤。設若兩造簽立切結書「一、代號
      Ａ、Ｂ之建築物以總價新台幣壹拾伍萬元整向呂宜珍購置
      ，前揭價金於九十五年三月十五日前交付於呂宜珍。」之
      記載，係上訴人欲向被上訴人購買建物Ａ、Ｂ占用面積之
      土地，何以兩造未於切結書載明？而建物Ａ、Ｂ既為上訴
      人所有，雙方又何須於切結書約定由上訴人向被上訴人以
      十五萬元購置？足證上切結書一之真義應係上訴人向被上
      訴人購得土地之使用權，而非所有權。
（五）證人即系爭切結書之見證人許炳祥於原審時固證稱：簽訂
      切結書時我有在場，當時有明確談到原告購買的土地，包
      含房屋坐落之土地再往外延伸一尺，被告也有同意，原告
      才交付價金，我記得雙方是講好之後才簽約的，我不清楚
      為何沒有將此寫在切結書裡面等語（見原審97年5月7日言
      詞辯論筆錄），上訴人亦主張切結書是被上訴人繕打完畢
      後攜至調解現場，故雙方未及將Ａ地亦為買賣標的此點記
      載於切結書內，惟兩造及原審證人均不否認簽訂系爭切結
      書之場所為本院簡易庭調解室，當時尚有法官在場協助雙
      方協調，且上訴人於本院自承「（切結書是否有經法院調
      解？）只有執行處法官幫我們調解，沒有調解筆錄。」、
      「（切結書第一點所刪除塗改部分是否法官所為？）被上
      訴人：是黃仁勇法官寫的。上訴人：是的」（見本院97
      年11月5日言詞辯論筆錄），顯見切結書第一項之手寫更
      正部分為法官所書寫，由此客觀情狀觀之，倘兩造確有將
      Ａ地包含於買賣標的之合意，應不至於切結書內容漏列此
      重要之點，是證人所述僅足證明兩造於協調時有談及此點
      ，但並無法證明兩造有將Ａ地列為買賣標的之合意。
（六）上訴人雖主張被上訴人因開挖土地，致上訴人所有土地之
      地基外露，遇豪大雨沖刷可能導致地基流失，危及屋內人
      身安全云云，為被上訴人否認，而上訴人亦自承「（被上
      訴人整地沒有無整到A、B棟建物所坐落的土地？）建築物
      延伸三十公分部分有挖到，該部分我有用水泥鋪設，放置
      物品，至於建築物本身的牆壁沒有挖到」（見本院97年11
      月5日言詞辯論筆錄）；再縱觀上訴人提出之照片十七禎
      （附於原審卷宗），亦無法證明被上訴開挖建物Ａ、Ｂ土
      地。是上訴人並未能舉證證明被上訴人以整地之名，將Ａ
      地任意開挖，致其所有之房屋地基裸露在外，侵害其對Ａ
      地之所有權，則上訴人依民法第767條之法律關係，訴請
      被上訴人應將如附圖所示A地，面積11平方公尺回填至與
      嘉義縣中埔鄉○○○段26之7地號土地同高之原狀，為無
      理由，應予駁回。
五、上訴人依民法第767條之法律關係，訴請被上訴人應將如附
    圖所示A地，面積11平方公尺回填至與嘉義縣中埔鄉○○○
    段26之7地號土地同高之原狀，顯無理由。原審駁回上訴人
    之訴，並無不合。上訴意旨指摘原判決不當，求予廢棄改判
    ，為無理由，應予駁回其上訴。
六、兩造其餘主張及所提證據，與本院上開論斷無涉或無違，爰
    不予一一贅述，附此敘明。
七、據上論結，本件上訴為無理由，依民事訴訟法第436條之1、
    第449條第1項、第78條，判決如主文。
中    華    民    國    97    年    11    月    19    日
                  民事第一庭審判長法  官  林世芬
                                  法  官  張鶴齡
                                  法  官  柯月美
以上正本係照原本作成。
本判決不得上訴。
中    華    民    國    97    年    11    月    19    日
                                  書記官  李文政


司法院資訊處製作；財團法人民間司法改革基金會備份。
